【裁判字號】    96,訴,2289
【裁判日期】    970703
【裁判案由】    電業法
【裁判全文】
臺北高等行政法院判決
                                     96年度訴字第02289號
                              .
原      告  東錦企業股份有限公司
代  表  人  甲○○
訴訟代理人  尤英夫  律師
            鄭仁哲  律師
            黃宗哲  律師
被      告  經濟部
代  表  人  乙○○部長）住同.
訴訟代理人  黃柏夫  律師
            黃帥升  律師
            許慧如  律師
上列當事人間因電業法事件，原告不服行政院中華民國96年4 月
27日院臺訴字第0960084559號訴願決定，提起行政訴訟。本院判
決如下：
    主  文
訴願決定及原處分均撤銷。
被告對原告於95年9 月15日申請核發東錦小水力發電廠工作許可
證案件，應依本判決之法律見解另為處分。
原告其餘之訴駁回。
訴訟費用由被告負擔二分之一，餘由原告負擔。
    事  實
一、事實概要：
    緣原告擬於花蓮縣瑞穗鄉○○段1349、1350地號等2 筆非都
    市土地設立東錦小水力發電廠，申經被告以民國（下同）93
    年9 月16日經授能字第09320082950 號函准予籌設備案後，
    乃於95年5 月22日申請核發電廠工作許可證，經被告以95年
    5 月30日經授能字第09520081530 號函請原告補正發電廠址
    土地容許使用證明文件，被告所屬能源局並以95年9 月12日
    能電字第09503005610 號函再通知原告儘速備齊發電廠址土
    地容許使用證明文件連同其他應備文件，向被告申請核發電
    廠工作許可證。原告嗣於95年9 月15日再次提出申請書，並
    於95年9 月18日具函說明已向花蓮縣政府申請發電廠址土地
    容許使用證明文件，獲該府回復稱其非目的事業主管機關，
    請被告逕予核定等語。被告乃認原告未取得花蓮縣政府出具
    之土地容許使用證明文件，與電業登記規則第3 條規定不符
    ，於95年9 月21日以經授能字第09520083080 號函覆（下稱
    原處分）不予核發電廠工作許可證。原告不服，提起訴願，
    經遭決定駁回，遂提起本件行政訴訟。
二、兩造聲明：
  (一)原告聲明：
    1.訴願決定及原處分均撤銷。
    2.被告應按原告之申請作成准予核發東錦小水力發電廠工作
      許可證之處分。
    3.訴訟費用由被告負擔。
  (二)被告聲明：
    1.駁回原告之訴。
    2.訴訟費用由原告負擔。
三、兩造之陳述：
甲、原告主張之理由：
  (一)按「訴狀送達後，原告不得將原訴變更或追加他訴。但經被
    告同意，或行政法院為適當者，不在此限。‧‧‧有左列情
    形之一者，訴之變更或追加，應予准許‧‧‧二、訴訟標的
    之請求雖有變更，但其請求之基礎不變者。」行政訴訟法第
    110 條定有明文。原告提起本件訴訟之目的，乃在於請求鈞
    院命被告作成核發原告東錦小水力發電廠工作許可證之處分
    ，而僅依行政訴訟法第4 條規定提起撤銷訴訟，無法達到前
    開目的。是以，原告特依前開法律規定及行政訴訟法第5 條
    第2 項規定提起課予義務之訴並變更訴之聲明。
  (二)被告應先予以說明「電業籌設許可」之2 年有效期間是否應
    予延展，及其延展之期限為何？原處分駁回理由是否有包含
    「已超過2 年之有效期間」？
    1.依電業法第33條授權訂定之電業登記規則第3條第2款規定
      ：「‧‧‧籌備創設案有效期間為2 年。」及被告原處分
      均要求原告須於核准備案有效期間內（2 年）申請核發工
      作許可證。
    2.惟本件既然非因可歸責於原告之事由，致有遲誤前開2 年
      之期間，則該期間是否應予延展，被告應予以說明。
  (三)依被告所主張提起撤銷訴訟，其認定行政處分是否違法之時
    點，乃在作成行成處分時，則原處分乃有違反行政程序法第
    14 條3項規定之違法：
    1.按「在前二項情形未經決定前，如有導致國家或人民難以
      回復之重大損害之虞時，該管轄權爭議之一方，‧‧‧應
      依職權為緊急之臨時處置，並應層報共同上級機關及通知
      他方。」行政程序法第14第3 項訂有明文。
    2.原告向花蓮縣政府申請土地容許使用證明，詎為該縣政府
      以花蓮縣政府府商第000000000000號處分駁回，並指明原
      告要向目的事業主管機關即被告申請土地容許使用證明，
      原告迫於無奈遂於95年9 月16日持前開行政處分一併向被
      告申請土地容許使用證明及施工許可，竟遭被告以不具備
      土地容許使用證明（亦即被告亦不認為其為申辦該土地容
      許使用證明之管轄機關）駁回原告前開申請，並要求原告
      要向花蓮縣政府提出訴願，未依前開法律作緊急之臨時處
      置，並層報共同上級機關及通知他方，而有違反前開法律
      規定之違法。
    3.原告依照被告之指示向花蓮縣政府提出訴願，取得系爭土
      地容許使用證明，惟被告卻不願讓原告補正該文件，至今
      遲遲不肯核發工作許可證予原告，致原告本件水力電廠工
      程延滯數年，血本無歸，損失慘重。
  (四)請被告將原告目前申請工作許可證所須之相關證明文件、法
    律依據及之前有無審核過，一次全部告知原告並給予相關之
    補正期間。
  (五)按「人民因中央或地方機關對其依法申請之案件，予以駁回
    ，認為其權利或法律上受違法損害者，經依訴願程序後，得
    向高等行政法院提起請求該機關應為行政處分或應為特定內
    容之行政處分之訴訟。」行政訴訟法第5條第2項定有明文，
    其實體判決要件如下：
    1.原告所申請者須為行政處分或特定內容之行政處分：本件
      原告係請求被告作成核發工作許可證之行政處分。
    2.須該管機關於法定期間應作成行政處分：
      (1)依電業登記規則第3條規定：「一、籌備創設‧‧‧應
        備左列書圖及文件向中央主管機關申請登記備案，籌備
        創設備案有效期間為二年：（一）籌設計畫書。（二）
        環境影響評估核准文件。（三）鄉（鎮、市）營或民營
        電業應檢具地方主管機關同意函；國營、直轄市營或縣
        （市）營電業應檢具其事業所屬機關同意函。（四）金
        融機構融資意願書。（五）發電廠廠址土地使用同意書
        及地政機關意見書。（六）天然氣發電廠須檢具供氣同
        意書；水力發電廠須檢具水權狀。（七）發電廠之電源
        線線引同意書。
      (2)被告以原處分駁回原告申請工作許證前，除花蓮縣政府
        所核發之「土地使用容許使用證明」外，其餘皆經核審
        通過。原處分係以「未依規定取得花蓮縣政府出具之土
        地容許使用證明」為由駁回原告前開申請。除此之外，
        其餘要件及文件皆已審核通過，則被告自不能於行政訴
        訟程序中，就已審查之要件及文書重覆再為審查，並以
        之為由拒絕核發系爭工作許可證予原告。且依電業登記
        規則第6條、第7條規定被告有作成核發工作許可證予原
        告之義務。
      (3)依電業登記規則第3條規定：「二、施工許可‧‧‧施
        工前應備下列書圖向中央主管機關申請核發工作許證‧
        ‧‧（三）發電廠址土地完成變更或容許使用證明文件
        ‧‧‧。」。又「非都市土地使用管制規則」、「非都
        市土地容許執行要點」向主管機關申請核發之公文書，
        亦即原告已檢附之花蓮縣縣政府所核發之土地容許使用
        證明，並未規定要檢附租約、土地所有權狀或土地使用
        同意書之相關文件，則被告要求原告提出「電廠土地租
        約」並無任何法律依據，亦無任何擴張解釋之空間，而
        其係任意增加法律未明文之限制。
    3.被告於法定期間內應作成行政處分而未作成：依訴願法第
      2 條第2 項規定，凡法令未規定者，自機關受理申請之日
      起2 個月，被告應作成核發工作許可證之行政處分。綜上
      論述，原告本件之請求乃合於行訴訟法第5 條第2 項課予
      義務之訴之要件。
  (六)被告要求原告提呈相關之「租約」，並無任何法律依據：
    1.依電業登記規則第3條第2項規定：「二、施工許可：電業
      應於籌備創設案有效期間內，開始施工；施工前，應具備
      左列書圖向中央主管機關申請核發工作許可證‧‧‧（一
      ）工程計劃書。（二）初步圖樣及規範書。（三）發電廠
      址土地完成變更或容許使用證明文件。」，其中並無要求
      申請人必須提出租約之規定。
    2.被告97年3月4日能電字第09700029130號函要求原告提出
      租約並無任何法律依據。又雖被告輔佐人於97年4月23日
      庭訊時，陳稱：「乃有相關之作業規範即竣工查驗要點，
      要求要審查是否申請人具有使用權限。」，惟原告否認有
      該相關之作業規範，請被告依法提出。退一步言，縱有相
      關之作業規範，亦僅被告內部之作業規範依法律保留原則
      ，亦不得因此拘束原告之權利。再者，依法律優位原則該
      作業規範亦不得與前開法律規定相抵觸，增加法律所無之
      限制。
    3.既然被告要求原告提呈租約或其他具有合法使用系爭土地
      之使用證明，請被告指明該租約或使用證明之租期或使用
      期限長短有無要求？抑或僅須租約或其他具有合法使用系
      爭土地之使用證明，而其租期或使用期間不論。
  (七)原告曾於93年間，於申請籌備創設電廠時即已提呈國有非公
    用土地同意申請開發契約書，雖於94年4月26日遭財政部國
    有財產局台灣北區辦事處花蓮分處以台財產北花二字第0940
    005414號函：「‧‧‧案經審查發現所附93年間土地登記謄
    本記載使用編定種類業經分區調整為『河川區、水利用地』
    ‧‧‧以致本分處無法再處分此類公共使用之土地，應按水
    利法及台灣河川管理規則規定，交由河川管理機關管理，茲
    爰依規定請貴局速依程序辦理撥用等事宜。」云云，以「管
    理機關已變更而無權處分」為由，拒絕原告專案申請讓購系
    爭土地，惟國有非公用土地同意申請開發契約書並不因行政
    機關間內部職權劃分而效力受到任何影響，人民已獲得之權
    利更應受信賴保護。國有財產局亦無片面違法的終止系爭契
    約之權利。是以，依國有非公用土地同意申請開發契約書目
    前依法仍屬有效。從而，原告目前對系爭土地仍有使用之權
    限，被告並無任何理由拒絕核發工作許可證予原告。
  (八)退萬步言，縱使本院認定前開國有非公用土地同意申請開發
    契約書業經國有財產局台灣北區辦事處花蓮分處合法終止，
    惟依經濟部水利署第九河川局97年1 月30日水九管字第0970
    2001120 號函所載：「本局原則同意再依河川管理辦法第54
    條規定先行核發附停止條件之許可處分，惟須於6 個月內取
    得水利事業興辦核准文件，並實際取得河川公地使用許可書
    ，始得進場施作，否則該處分自始不生效力‧‧‧。」之文
    義及河川管理規則第54條規定：「申請許可使用依本辦法規
    定，應經其他目的事業主管機關核發許可或核准使用者，管
    理機關核發附停止條件之許可處分，使其得據以取得該等文
    件。其申請人未於6 個月內取得者，始不生效力。但有特殊
    原因並經管理機關同意者，得延長之。」觀之，目前系爭土
    地管理機關經濟部第九河川局亦同意原告使用系爭土地，原
    告因而取得系爭土地之使用權源。至於條文中所謂「停止條
    件」似為「解除條件」之誤，蓋依該條法律之立法意旨應係
    為協助申請人取得相關之許可證（例如：本案中之工作許可
    證），特別核發附（解除）條件之許可使用處分予申請人。
  (九)綜上論述，被告要求原告提出相關之合法使用權源證明，原
    告業已提出國有非公用土地同意申請開發契約書作為取得合
    法使用權限之證明。退萬步言，縱使本院認定前開契約業已
    失效，則原告目前亦得到第九河川局之同意使用系爭土地，
    業已具備合法使用權源。再退萬萬步言，倘本院認定前開第
    九河川局之同意使用無效的話，則被告要求原告提出相關之
    租約等使用證明亦於法無據，係屬任意剝奪原告之權利，違
    反法律保留原則。
  (十)原告並非無故不願提出相關之租約，事實上原告早在94年8
    月9 日即向第九河川局申請讓售系爭土地（東錦公司94年8
    月9 日（九四）東發字第050008號函），而第九河川局亦於
    94年9 月16日以00000000000 號函函覆原告：「系爭土地屬
    公共用財產無法讓售，申設水利建造物及附屬使用行為請依
    水利法第46條規定及河川管理辦法第46條規定向本局提出申
    請許可使用後得施作使用。」，惟依水利法第46條規定：「
    興辦水利事業事業，關於左列建造物之建造、改造或拆除，
    應經主管機關之核准：一、防水之建造物。‧‧‧七、利用
    水力之建造物。‧‧‧前項各款建造物之建造或改造，均應
    由興辦水利事業人備具詳細計畫圖樣及說明書，申請主管機
    關核准。」，是以，倘原告要向第九河川局申請租用系爭土
    地，則原告必須準備下列文件：(1)水文、水理分析（預估成
    本要1 百萬以上，時間更係要花費1 年左右，尚不包括送行
    政機關跑公文之時間）；(2)工程設計圖樣（預估成本約在50
    萬左右）；(3)工程設計圖簽證及水理分析、水文分析簽證（
    預估費用30萬）；(4)使用計畫書。惟斯時被告駁回原告公司
    工作許可證之申請，原告正忙著與花蓮縣政府申請系爭土地
    容許使用證明及分別與花蓮縣政府及被告進行訴願及行政訴
    訟，在未能百分之百能確定是否取得系爭土地之容許使用證
    明及工作許可證之前，原告公司自不可能會花費大筆時間、
    金錢及勞力去準備前開法律要求之文件，以免嗣後徒勞無功
    ，損失更將擴大。因此至今縱使被告保證待原告向第九河川
    局取得租約後，一定會核發工作許可證予原告，則如前所述
    ，原告預計備齊前開相關資料至少也要花1 年左右的時間，
    再送經第九河川局會同其他行政機關審核亦須要半年的時間
    ，絕非立時能夠取得相關租約。則請被告說明此項補正「租
    約」之要求，其補正之期限有多久，以免到時原告取得租約
    後，再經被告以「已逾補正期間」為由而駁回。亦請被告說
    明，其所要求之租期要多長？以免到時原告取得租約後，再
    被告以「租期過短」為由駁回。
  (十一)原告為「東錦小水力發電廠」乙案，已花費了無數之時間、
    勞力及資金，詎料本案竟一波三折，管理機關由國有財產局
    變更為河川局（據聞系爭土地目前又要從河川局變為國有財
    產局管理了）。原告向花蓮縣政府申請系爭土地之容許使用
    證明，又被渠以無管轄權駁回，歷經兩年多的時間訴願，在
    千辛萬苦的情形下始取得系爭土地之容許使用證明；嗣後又
    因被告在無法律依據下，要求原告提出租約，而與被告進行
    訴願及行政訴訟，至此原告實已精疲力盡，本來興建發電廠
    是一項福國利民之民生事業，亦可協助政府解決電力不足之
    問題，詎料前開行政機關之行政疏失及本位主義，導致原告
    所受損失慘重，為避免原告損失再繼續擴大，請本院判決如
    訴之聲明。
乙、被告主張之理由：
  (一)原告於申請核發工作許可證時，並未依電業登記規則第3條
    第2款規定提出本案目的事業主管機關花蓮縣政府出具之發
    電廠址土地容許使用證明文件：
    1.按電業法第2章第18條第2項前段及第33條分別規定：「施
      工前應報請核發工作許可證」、「本章各條之申請登記規
      則及書、圖式樣，由中央主管機關定之」。復按電業登記
      規則第3條規定：「電業登記為下列5種，照本規則所規定
      之申請程序及其應備書圖申請之：一、籌備創設：經營電
      業或新增發電機組，應備下列書圖及文件向中央主管機關
      申請登記備案，籌備創設備案有效期間為二年：（一）籌
      設計畫書（格式如附件一）。（二）環境影響評估核准文
      件。（三）鄉（鎮、市）營或民營電業應檢具地方主管機
      關同意函；國營、直轄市營或縣（市）營電業應檢具其事
      業所屬機關同意函。（四）金融機構融資意願書（公營電
      業免具）。（五）發電廠廠址土地使用同意書及地政機關
      意見書（離岸式風力發電廠免具地政機關意見書）。（六
      ）發電廠之電源線引接同意書。（七）其他應備文件：1.
      天然氣發電廠：供氣同意書。2.水力發電廠：水權狀。3.
      風力發電廠：飛航、雷達、軍事管制及禁限建有關單位同
      意函。4.離岸式風力發電廠：飛航、雷達、軍事管制、禁
      限建、船舶安全、水產動植物繁殖保育區、漁業權（含定
      置漁業權、區劃漁業權及專用漁業權）及礦業權有關單位
      意見書或同意函，人工島嶼、設施或結構建造審查結論、
      海底電纜路線劃定勘測許可。5.生質能源發電廠：燃料供
      應同意書。二、施工許可：電業應於籌備創設備案有效期
      間內，開始施工；施工前，應備下列書圖向中央主管機關
      申請核發工作許可證；工作許可證有效期間，汽力或水力
      機組4年、氣渦輪或複循環機組3年、內燃機機組或離岸式
      風力機組2年、陸域風力機組1年；必要時，得向中央主管
      機關申請展延；每次延長，以1年為限：（一）工程計畫
      書（格式如附件2）。（二）初步圖樣及規範書。（三）
      發電廠址土地完成變更或容許使用證明文件（離岸式風力
      發電廠相關設施位於海域部分免具）。（四）設置離岸式
      風力發電廠應檢具海底電纜路線劃定舖設許可。三、成立
      給照：電業應於工作許可證有效期間內，施工完竣，並應
      於施工完竣後檢具第8條規定登記書圖（離岸式風力發電
      廠應另檢具人工島嶼、設施或結構同意使用審查結論及海
      底電纜完成後備查文件），申請中央主管機關派員查驗及
      發給（換發）電業執照後，始得營業。（下略）」。依照
      上開規定，電業應於籌備創設備案2年之有效期間內，開
      始施工，並於施工前向中央主管機關申請核發工作許可證
      ，其申請時應備置工程計畫書、初步圖樣及規範書及發電
      廠址土地容許使用證明文件等3類文件。
    2.依電業登記規則第3條第2款規定，原告應檢具發電廠址土
      地容許使用證明文件等資料向被告申請工作許可證，本件
      原告提出核發工作許可證之申請時，並未依法檢具發電廠
      址土地容許使用證明文件：
      (1)電業登記規則第3條第2款所定之發電廠址土地完成變更
        或容許使用證明文件，依非都市土地容許使用執行要點
        第2條及第6條規定：「本規則附表1許可使用細目之目
        的事業主管機關（單位），依附件1規定辦理。」、「
        各級目的事業主管機關受理土地所有權人或合法使用人
        申請許可使用，依附件1表內所列。有鄉（鎮、市、區
        ）級目的事業主管機關（單位）者，應由該機關（單位
        ）受理；無鄉（鎮、市、區）級目的事業主管機關（單
        位）者，由直轄市或縣（市）級目的事業主管機關（單
        位）受理；無直轄市或縣（市）級目的事業主管機關（
        單位）者，應由中央目的事業主管機關受理。但目的事
        業主管機關另有規定者，依其規定」。
      (2)原告申請所屬東錦小水力發電廠工作許可證乙事，依電
        業登記規則第3條第2款規定，原告應提出工程計畫書
        、初步圖樣及規範書及系爭發電廠址用地，即花蓮
        縣瑞穗鄉○○段1349地號及1350地號等2 筆非都市土地
        之容許使用證明文件。又依上揭非都市土地容許使用執
        行要點第6 條規定，系爭水力發電廠為再生能源相關設
        施，其許可使用細目為再生能源發電設施，從而，上述
        1349地號及1350地號等2 筆土地是否容許使用，須經目
        的事業主管機關之許可。按系爭2 筆土地之許可使用再
        生能源相關設施之目的事業主管機關為縣（市）級之目
        的事業主管機關，亦即花蓮縣政府，此為非都市土地容
        許使用執行要點第2 條附件1 及第6 條所明定。
    3.原告於95年9月15日向被告申請核發工作許可證，並提出
      花蓮縣政府95年9月15日府城商字第09501387713號函主張
      該函為上述1349地號及1350地號等2 筆土地之土地容許使
      用證明文件，然觀諸上揭花蓮縣政府函文載稱：「主旨：
      貴公司為所有再生能源設施『東錦小水力發電廠』用地－
      瑞穗鄉○○段1349及1350等2 筆非都市用地，申請土地容
      許使用証明乙案，本府非目的事業主管機關，請經濟部逕
      予核定，請查照。說明：（略）四、查案地源南段1349、
      1350地號等2 筆土地，其使用分區編定為『河川區水利用
      地』，再生能源相關設施為其容許項目，貴公司申請小水
      力發電廠是否符合上開相關設施，應請目的事業主管機關
      依權責認定。五、依『非都市土地使用管制規則』第6 條
      第3 項附表1 之規定，再生能源相關設施為水利地之容許
      使用項目，再生能源發電設施為其許可使用細目，惟需經
      目的事業主管機關、使用地主管機關及有關機關之許可」
      （詳被證5 號），可知花蓮縣政府之上揭函文旨在否認其
      為本案之目的事業主管機關，無權表示同意，而非表示對
      系爭2 筆土地之容許使用與否並無意見，此觀諸經濟部96
      年4 月17日經訴字第09606065710 號訴願決定書記載：「
      經查，本件訴願人因其『東錦小水力發電廠』用地需要申
      請繫案花蓮縣瑞穗鄉○○段1349及1350號等2 筆非都市土
      地容許使用證明，以憑向本部依『電業登記規則』第3 條
      二、施工許可之規定申請發電廠工作許可。依本件原處分
      理由四已認定繫案土地之使用區分編定為『河川區水利用
      地』，則依『非都市土地使用管制規則』第6 條第3 項之
      附表1之 『各種使用地容許使用項目及許可使用細目表』
      所示，再生能源相關設施為其容許項目，是依前揭『非都
      市土地容許使用執行要點』第2 點之附表1 及第6 點之規
      定，花蓮縣政府即為目的事業主管機關，除該府（目的事
      業主管機關）另有規定者外，自應依相關規定受理，並為
      實體審查而作出准、否之表示」，即可明瞭。迺原告不予
      分辨，逕以上揭花蓮縣政府函文主張其已備齊申請核發發
      電廠工作許可證應備文件云云，據以要求被告核發電業之
      工作許可證，洵非有據而無理由。是原告未依前揭電業登
      記規則第3 條規定提出發電廠址土地容許使用證明文件，
      乃不爭之事實，被告自無從核發工作許可證。
  (二)關於原告主張被告與花蓮縣政府間受理申請土地容許使用證
    明之管轄權爭議，應由被告與花蓮縣政府先行確定管轄機關
    ，並主張被告未依行政程序法第14條先行請求上級機關與花
    蓮縣政府確認管轄權，再為原告核發工作許可證申請之準否
    云云，與事實不符，亦無理由：
    1.非都市土地容許使用執行要點第2條附件1及第6條已明確
      規定，系爭發電廠址土地申請非都市土地容許使用之事項
      乃縣（市）政府管轄之事務，不屬中央機關之被告管轄：
      如前所述，原告申請所屬東錦小水力發電廠工作許可證乙
      事，就系爭發電廠址用地，即花蓮縣瑞穗鄉○○段1349地
      號及1350地號等2 筆非都市土地之容許使用證明文件，依
      非都市土地容許使用執行要點第2 條附件1 及第6 條規定
      可知，其目的事業主管機關為縣（市）級之目的事業主管
      機關，亦即花蓮縣政府。是以，系爭發電廠坐落土地申請
      非都市土地之容許使用事項乃花蓮縣政府管轄之事務，不
      屬被告管轄。
    2.原告向花蓮縣政府提出者係申請其核發系爭發電廠址之「
      土地容許使用證明」，向被告則係申請核發「電業工作許
      可證」，二者非屬同一事件，並無行政程序法第14條規定
      之適用：
      (1)按行政程序法第14條規定：「數行政機關於管轄權有爭
        議時，由其共同上級機關決定之，無共同上級機關時，
        由各該上級機關協議定之。前項情形，人民就其依法規
        申請之事件，得向共同上級機關申請指定管轄，無共同
        上級機關者，得向各該上級機關之一為之。受理申請之
        機關應自請求到達之日起10日內決定之。在前2項情形
        未經決定前，如有導致國家或人民難以回復之重大損害
        之虞時，該管轄權爭議之一方，應依當事人申請或依職
        權為緊急之臨時處置，並應層報共同上級機關及通知他
        方。人民對行政機關依本條所為指定管轄之決定，不得
        聲明不服」。復按司法院前大法官吳庚著述行政法之理
        論與實用一書揭櫫：「行政機關對事件管轄權之有無，
        應自行依職權調查認定，已見前述。如兩個或兩個以上
        之行政機關，對於同一事件認為有管轄權（積極衝突）
        ，或均認為無權限而不行使管轄權（消極衝突）時，即
        出現管轄爭議或權限衝突」。綜諸上揭行政程序法第14
        條規定及吳庚大法官之見解可知，行政程序法第14條之
        適用前提，係指數個行政機關間就「同一事件」均認為
        無管轄權致生管轄權之消極衝突之情形。
      (2)原告向被告係申請核發「電業工作許可證」，向花蓮縣
        政府則係申請花蓮縣瑞穗鄉○○段1349及1350等2筆非
        都市「土地容許使用證明」，此觀原告95年10月19日訴
        願書及本件起訴狀分別記載：「訴願請求：（略）二、
        請求經濟部儘速核發本公司所屬東錦小水力發電廠工作
        許可證」（見原告95年10月19日訴願書第1頁）、「本
        公司依據【事實四】法令規定，備齊相關書件並依據『
        非都市土地使用管制規則』第6條、第6條之1有關規定
        ，於95年9月8日以（九五）東發字第0六000九號函向花
        蓮縣政府提出申請花蓮縣瑞穗鄉○○段1349及1350等2
        筆非都市土地容許使用證明」（見原告95年10月19日訴
        願書第2頁第4行以下）、「原告於95年5月22日向被告
        申請核發工作許可證…向系爭發電廠址所在地縣市政府
        申請核發『發電廠址土地容許使用證明文件』…」（見
        原告起訴狀第1頁倒數第3行以下至第2頁第2行）即明。
        據上可知，原告向被告提出申請者則為「電業工作許可
        證」，上開2件申請事件之內容完全不同，分屬兩個不
        同之事件，自無行政程序法第14條規定之適用，且原告
        向被告申請電業工作許可證時，其係憑據上揭花蓮縣政
        府95年9月15日府城商字第09501387713號函主張花蓮縣
        政府已發給土地容許證明文件，迺原告於本件訴願程序
        進行中及提起本件訴訟時竟一改前詞，主張被告未依行
        政程序法第14條規定及早確定受理系爭發電廠址土地容
        許使用證明申請之管轄機關，即不予核發發電廠工作許
        可證，係屬違法與不當云云，顯然混淆事實，並曲解行
        政程序法第14條規定之真意，洵不足採。
  (三)抑有進者，原告亦未依電業登記規則第3 條第1 款第5 目規
    定提出發電廠廠址土地使用同意書，被告更無從據以核發工
    作許可證：
    1.依上開電業登記規則第3條第1款規定可知，經營電業或新
      增發電機組，於第1 階段籌備創設之申請登記備案時，應
      向中央主管機關提出上開電業登記規則第3 條第1 款所定
      各款之書圖及文件。其中第5 目所定「發電廠廠址土地使
      用同意書」，則須視該土地係自有或他有分別提出土地權
      狀、租賃契約、使用借貸契約或設定地上權之證明文件等
      ，惟經營電業者經籌備創設備案，須俟其於2 年內取得工
      作許可證後，方得在發電廠廠址土地上置放發電機組，而
      自籌備創設備案起至取得工作許可證其間通常約需1 至2
      年之時間，且有部分經營電業者有無法取得工作許可證之
      情形，則發電廠廠址土地若屬他人所有，倘使經營電業者
      在上開期間仍須支付對價取得土地之使用收益權，將對經
      營電業者造成極大之負擔，故被告在籌備創設之備案申請
      時，只要求經營電業者提出其與土地所有權人間之同意文
      件或預約，惟至申請核發工作許可證階段時，則須將足以
      表彰已取得土地使用權之類如租賃契約書、使用借貸契約
      或設定地上權等證明文件提供予被告審查，以符合電業登
      記規則第3 條第1 款之要件。從而，被告能源局前於93年
      9 月9 日即已函請原告須於經被告核准發電廠之籌備創設
      後，另依國有財產法相關規定辦理土地租售事宜，嗣後原
      告於93年9 月13日函請被告准予籌備創設之登記備案，被
      告乃於93年9 月16日以經授能字第09320082950 號函核准
      原告籌設電廠之申請，然而原告並未提出「發電廠廠址土
      地使用同意書」，被告實無從據以審查核發工作許可證。
      再者，依據電業竣工查驗作業要點第4 點及附表1 「申請
      竣工查驗另須檢具之相關證照及文件」，並佐以上開電業
      登記規則第3 條第1 款規定可知，經營電業者自申請登記
      備案階段至施工完竣申請發給電業執照，須始終具備合法
      使用系爭發電廠廠址土地之權源，故須提出土地使用同意
      書（即土地使用權利證明文件）以資為證，再者，行政機
      關作成行政處分亦應避免侵害他人權利，是在原告取得使
      用對他人土地之合法使用權源前，被告實難發給工作許可
      證。
    2.原告所提國有非公用土地同意申請開發契約書僅同意原告
      申請開發國有土地案，並未同意原告得使用系爭2 筆土地
      ，說明如下：
      (1)按國有非公用土地提供開發案件處理要點第7點規定：
        「同意申請開發契約書及證明文件格式，由財政部另定
        之。前項契約書應包括下列事項：（略）同意申請開發
        證明文件，僅提供申請人申請開發之用，申請人於依規
        定取得合法使用權之前，不得擅自使用國有土地」。依
        此可知，執行機關（即國有財產局所屬分支機構）雖已
        發給國有非公用土地同意申請開發契約書及證明書，然
        而上開文書並非使用同意書，並未授與申請人使用土地
        之權利，在申請人取得使用權之前，仍不得使用國有土
        地。
      (2)觀諸原告所提國有非公用土地同意申請開發契約書第5
        條、第7 條及第8 條亦載明：「甲方（即財政部國有財
        產局臺灣北區辦事處花蓮分處，下稱國產局花蓮分處）
        發給之同意申請開發證明書僅係提供乙方（即原告）持
        向主管機關申請籌設、設置或開發之許可，乙方不得以
        該證明書主張有合法使用土地之關係」、「乙方應於簽
        訂本契約1 年內向主管機關申請籌設、設置或開發之許
        可，並於獲得許可之次日起3 個月內，依國有財產法規
        定向甲方申請專案讓售許可範圍內之國有土地；經甲方
        審核後無法辦理專案讓售者，乙方同意依甲方之通知，
        依規定取得使用權。…」、「乙方於承購或取得國有土
        地合法使用權之前，不得擅為任何使用。…」。且國產
        局花蓮分處發給原告之國有非公用土地同意申請開發證
        明書亦記載：「二、本證明書並非土地使用權同意書，
        僅提供申請籌設、設置或開發許可之用，申請人（即原
        告）於依規定取得核法使用權之前，不得擅自使用國有
        土地。…」、「三、本證明書之有效期間自玖拾參年壹
        月捌日至玖拾伍年壹月柒日止，逾期作廢。…」。依此
        可知，國產局花蓮分處從未同意原告使用系爭2 筆發電
        廠廠址土地，原告雖取得上開國有非公用土地同意申請
        開發契約書及證明書，然而該等契約書及證明書並未授
        與原告使用土地之權，在原告依法承購或取得系爭2 筆
        發電廠廠址土地之合法使用權之前，根本不得使用系爭
        2 筆土地，足證原告尚未取得電業登記規則第3 條第1
        款第5 目所定之「發電廠廠址土地使用同意書」，被告
        無從據以核發工作許可證。
      (3)原告於取得上開93年1月8日開發契約書及證明書後，時
        隔1 年之後，才在94年4 月1 日向國產局花蓮分處申請
        讓售系爭土地，斯時國產局花蓮分處分別以94年4 月26
        日及94年5 月13日向原告說明系爭2 筆土地使用分區及
        使用地類別已調整為「河川地」、「水利用地」，其已
        無權處分該等土地，將撥用予河川管理機關管理，該分
        處無法依國有非公用土地提供開發案件處理要點第10點
        辦理讓售及另依規定提供原告使用，從而國產局花蓮分
        處乃撤銷國有非公用土地同意申請開發契約書及證明書
        （上開按文件並非土地使用同意書），就原告申請使用
        系爭土地事宜，則請其另向經濟部水利署第九河川局申
        請許可使用。當此之時，國產局花蓮分處從未授與原告
        使用土地之權，原告亦未取得使用土地之權利，欠缺信
        賴基礎，並無信賴保護原則之適用。嗣後原告於94年8
        月9 日向經濟部水利署第九河川局申請許可使用，當時
        經濟部水利署第九河川局早於94年9 月16日即已函請原
        告依照水利法第46條及河川管理辦法第46條規定備妥相
        關文件提出申請，乃原告遲遲未予著手辦理，迄今已將
        近3 年之久，而原告於本件訴訟中竟主張在未能百分之
        百確定取得花蓮縣政府容許使用證明文件及被告核發之
        工作許可證之前，其不可能花費時間、金錢及勞力去準
        備水利法第46條及河川管理辦法第46條規定之文件云云
        ，原告上開罔顧法律規定，強行要求被告須先核發工作
        許可證之主張，實屬無稽。此外，原告於95年5 月22日
        以（九五）東發字第060004號函向被告申請核發工作許
        可證，依據上開函文記載可知，原告當時所提出之土地
        使用同意書名稱為「國有林地暫准使用租賃契約書影本
        」，而非上開國有非公用土地同意申請開發契約書或證
        明書，是被告當時收件時，因初步形式審查原告有提出
        相當於土地使用同意書之租賃契約書（被告當時尚未進
        行實質審查）才未命其補正，惟因原告當時始終未提出
        系爭花蓮縣政府核發之土地容許使用證明文件，故被告
        於95年9 月21日作成原處分駁回原告之申請時，已將原
        告申請書件全件檢還，被告並無所謂刻意刁難原告，未
        一次命其補正文件之情事。
    3.原告主張其依經濟部水利署第九河川局97年1 月30日水九
      管字第09702001120 號函已具備系爭土地之合法使用權源
      云云，洵有誤會：
      (1)按河川管理辦法第5章「河川管理使用」第32條規定：
        「管理機關收受使用申請書件後，認為書件不完備或不
        明晰者，應於10日內逐項列出，1 次通知限期補正；逾
        期不補正或補正不完備者，駁回其申請。書件經審查完
        備者，應即定期勘查，必要時，並得會同有關機關為之
        。會勘時，申請人應到場或出具委託書委託他人代理領
        勘；未領勘或不符合規定時，駁回其申請案。管理機關
        依前項審查後認為符合規定者，應於申請人繳清使用費
        和保證金後發給使用許可書」，申請人須取得上開規定
        所示之「使用許可書」，方得使用河川公地。
      (2)經濟部水利署第九河川局97年1月30日水九管字第09702
        001120號函記載：「…本局原則同意再依河川管理辦法
        第54條規定先行核發附停止條件之許可處分，惟須於6
        個月內取得水利事業興辦文件，並實際取得河川公地使
        用許可書，始得進場施作，否則該處分自始不生效力，
        請查照」。觀諸上開函文可知，經濟部水利署第九河川
        局仍要求原告須於發函後6 個月取得河川公地使用許可
        書等文件，始得進場施作，足見原告尚未取得系爭土地
        之使用許可書，對系爭土地並無使用之權利，是原告以
        上開被證15號經濟部水利署第九河川局97年1 月30日水
        九管字第09702001120 號函，主張其已具備系爭土地之
        合法使用權源，顯有誤解。
      (3)河川管理辦法第54條規定：「申請許可使用依本辦法規
        定，應經其他目的事業主管機關核發許可或核准文件者
        ，管理機關得先行核發附停止條件之許可處分，使其得
        據以取得該等文件。其申請人未於6 個月內取得者，該
        處分自始不生效力。但有特殊原因並經管理機關同意者
        ，得延長之」，該條規定係因應「非都市土地容許使用
        執行要點」第7 點規定：「依本規則附表1 規定需經目
        的事業主管機關、使用地主管機關及有關機關許可使用
        細目，其使用地主管機關依附件2 規定辦理。各級目的
        事業主管機關受理申請許可使用案件，應徵得附件2 直
        轄市或縣（市）各使用地主管機關（單位）同意。但鹽
        業用地及依其他法令規定應經使用地中央主管機關同意
        者，依其規定。前項受理申請許可使用案件並應加會下
        列有關機關許可：…（七）涉及河川區土地者為河川管
        理機關（單位）…」，依上開非都市土地容許使用執行
        要點第7 點規定，原告向花蓮縣政府申請許可使用系爭
        土地作為再生能源發電設施之容許使用證明文件時，需
        要得到河川區管理機關之許可，故經濟部水利署第九河
        川局才依河川管理辦法第54條規定先發給被證15號附停
        止條件之許可處分之函文，此參花蓮縣政府96年5 月25
        日府城商字第09600696110 號函及經濟部水利署第九河
        川局96年6 月25號水九管字第09650042250 函所載經濟
        部水利署第九河川先前依河川管理辦法第54條核發附停
        止條件之許可處分之經過即明。
    理  由
一、本件訴訟繫屬中被告代表人陳瑞隆，改為乙○○擔任，茲據
    新任代表人具狀承受訴訟，核無不合，應予准許。
二、按電業法第18條規定：「經營電業應備具左列計畫圖說，申
    請中央主管機關核准備案：‧‧‧。施工前應報請核發工作
    許可證；施工完竣，應報請派員查驗，並備具圖說申請登記
    ，經查驗合格，核發電業執照及營業區域圖給予電業權後，
    始得營業。‧‧‧」、第33條規定：「本章各條之申請登記
    規則及書、圖式樣，由中央主管機關定之。」依電業法第33
    條授權訂定之行為時電業登記規則第3 條規定：「電業登記
    為左列5 種，照本規則所規定之申請程序及其應備書圖申請
    之：一、籌備創設：‧‧‧二、施工許可：電業應於籌備創
    設備案有效期間內，開始施工；施工前，應備左列書圖向中
    央主管機關申請核發工作許可證；‧‧‧（一）工程計畫書
    。（二）初步圖樣及規範書。（三）發電廠址土地完成變更
    或容許使用證明文件。三、成立給照‧‧‧。」。
三、查原告申請電廠工作許可證，被告以其未依規定取得花蓮縣
    政府出具之土地容許使用證明文件，乃否准發給電廠工作許
    可證。原告不服，提起訴願，主張其已向花蓮縣政府申請發
    電廠址土地容許使用證明，該府表示請被告逕予核定等語，
    訴願決定以原告申請東錦小水力發電廠工作許可證，依電業
    登記規則第3 條第2 款規定，應檢具發電廠址用地（花蓮縣
    瑞穗鄉○○段1349、1350地號等2 筆非都市土地）之容許使
    用證明文件，而依非都市土地使用管制規則第6 條、第6 條
    之1 、非都市土地容許使用執行要點第2 點及第6 點規定，
    小水力電廠為再生能源相關設施，申請土地容許使用證明之
    核准機關為縣（市）級目的事業主管機關，亦即花蓮縣政府
    ，甚為明確，並無行政程序法第14條所指管轄權爭議事項，
    自不生指定管轄問題等語為由，駁回其訴願，固非無見。
四、惟查原告針對花蓮縣政府以其非目的主管機關為由，函覆拒
    絕核發系爭座落花蓮縣瑞穗鄉○○段1349、1350地號等2 筆
    非都市土地可以供作小水力發電廠使用之「土地容許使用證
    明」乙案，已另行提起訴願，經經濟部以96年4 月16日經訴
    字第09606065710 號訴願決定，將該拒絕處分撤銷，並命花
    蓮縣政府另為適法之處分。嗣花蓮縣政府於96年11月15日以
    府城商字第09601667050 號函覆容許原告將系爭土地作為小
    水力發電廠使用，有該訴願決定書及覆函影本附本院卷（第
    45 頁 被證6 號、第83頁被證7 號）可稽，經本院於審理時
    質諸被告訴訟代理人和輔佐人（即業務承辦人）丙○○均坦
    承該花蓮縣政府96年11月15日府城商字第09601667050 號「
    容許使用」函符合電業登記規則第3 條第2 款（施工許可）
    第3 目規定之文件：「發電廠土地容許使用證明」（參見本
    院卷第98、208 頁）。足見本件被告當初否准發給電廠工作
    許可證之唯一理由（原告未取得花蓮縣政府出具之土地容許
    使用證明文件）已經消滅，因本件原告係提起課予義務訴訟
    ，應以本院言詞辯論終結時之事實狀態為判決基準，則原否
    准處分及駁回其訴願之決定所依據之事實狀態至本院審理時
    ，既已發生變化，原處分及訴願決定即均難予以維持，原告
    訴請將之一併撤銷，自無不合，應予准許。惟系爭電廠工作
    許可證是否核准發給，尚有其他要件須要審查，包括原告於
    申請籌設備案時所提出之「國有非公用土地同意申請開發契
    約書」（原審卷第147 頁）是否相當於電業登記規則第3 條
    第1 款（籌備創設）第5 目規定之文件：「發電廠廠址土地
    使用同意書」？該「國有非公用土地同意申請開發契約書」
    是否因原立約人財政部國有財產局臺灣北區辦事處花蓮分處
    於94年5 月13日以台財產北花二字第0940006303號函片面加
    以撤銷（參見本院卷第154 、155 頁）而失效？兩造既有爭
    執，事證尚未臻於明確；且此項「發電廠廠址土地使用同意
    書」攸關申請人有無使用發電廠廠址土地之私法上權利，無
    論在獲發電業執照之前那一個階段，原告均應保持有效的土
    地使用同意書，乃當然之理，而上開疑義於本件否准處分作
    成前即已存在，被告當初作成原處分時對於這些重要爭點竟
    漏未加以審究，自宜由其先行使第一次判斷權，則原告求為
    判決命被告作成准予核發東錦小水力發電廠工作許可證之處
    分，即未達全部有理由之程度，依行政訴訟法第200 條第4
    款規定意旨，原告之請求，在被告應遵照本院前述法律見解
    對原告作成行政處分之範圍內，為有理由，超過此範圍部分
    ，尚難逕予准許，應予駁回。至於兩造其餘攻擊防禦方法，
    核與本件判決結果不生影響，爰不逐一論述，併此敘明。
據上論結，本件原告之訴為一部有理由，一部無理由，爰依行政
訴訟法第200 條第4 款、第104 條、民事訴訟法第79條，判決如
主文。
中    華    民    國    97    年    7     月    3     日
                    臺北高等行政法院第六庭
                              審判長法  官  林文舟
                                    法  官  許瑞助
                                    法  官  陳鴻斌
上為正本係照原本作成。
如不服本判決，應於送達後20日內，向本院提出上訴狀並表明上
訴理由，如於本判決宣示後送達前提起上訴者，應於判決送達後
20日內補提上訴理由書（須按他造人數附繕本）。
中    華    民    國    97    年    7     月    3     日
                                    書記官  劉育伶


司法院資訊處製作；財團法人民間司法改革基金會備份。
